---
title: "Projekt analiza danych"
author: "Bartosz Rodak"
output: 
  html_document: 
    number_sections: yes
    toc: yes
    toc_float: yes
    highlight: haddock
---

```{r setup, include=FALSE, echo=FALSE, error=FALSE}
knitr::opts_chunk$set(echo = FALSE)
knitr::opts_chunk$set(warning = FALSE)

options(scipen = 50)
set.seed(12)

library(ggplot2)
library(caret)
library(readxl)
library(dplyr)
library(tidyr)
library(lubridate)
library(heatmaply)
library(gganimate)


#data raw
bitcoin_meta <- read.csv('../res/Bitcoin/BCHAIN_metadata.csv')
bitcoin_diff <-  read.csv('../res/Bitcoin/BCHAIN-DIFF.csv')
bitcoin_hrate <- read.csv('../res/Bitcoin/BCHAIN-HRATE.csv')
bitcoin_usd_price <- read.csv('../res/Bitcoin/BCHAIN-MKPRU.csv')
bitcoin_trade_vol <- read.csv('../res/Bitcoin/BCHAIN-TRVOU.csv')

gold_usd <- read.csv('../res/Gold prices.csv')
currencies <- read.csv('../res/CurrencyExchangeRates.csv')
sp_composite <- read.csv('../res/S&P Composite.csv')
wd_indicators <- read_xlsx('../res/World_Development_Indicators.xlsx', 'Data', na= c('..', ''))
wd_indicators_meta <- read_xlsx('../res/World_Development_Indicators.xlsx', 'Series - Metadata')

# data remove comments
wd_indicators <- wd_indicators %>% filter(!is.na(`Country Code`))
  
```
  Projekt dotyczący wykorzytstania danych historycznych w prognozowaniu cen waluty wirtualnej Bitcoin

# Wykorzystane Biblioteki
```{r libs}
(.packages())
```

# Dane wejściowe
  Przy realizacji zadania wykorzystane zostaną dane dotyczące gospodarek światowych z lat 1970 - 2020. Użyte dane dotyczą cen złota, kursu walut, pakietu S&P oraz zastawu czynników gospodarczych dla danych państw w okresie. Część danych dostępnych jest dla szerszego zakresu dat, jednak główna analiza skupi się na wspomnianym okresie gdzie dostępne są wszystkie wspomniane dane. 

##  Wskaźniki światowe W&D

Surowe dane wejściowe o wymiarach
```{r wd_summary}
dim(wd_indicators)
```
Statystki
```{r clean}
#flat
clean_names <- lapply(colnames(wd_indicators), function(x) sub(' \\[.*', '', x))
colnames(wd_indicators) <- clean_names
flip_names <- unlist(tail(clean_names, -4))
# wd_indicators <- gather(wd_indicators, c('Year','Value'), c("1970", "1971", "1972", "1973", "1974", "1975", "1976" ,"1977" ,"1978" ,"1979" ,"1980" ,"1981", "1982", "1983", "1984", "1985", "1986" ,"1987" ,"1988", "1989", "1990", "1991", "1992", "1993", "1994", "1995" ,"1996" ,"1997", "1998", "1999", "2000", "2001", "2002", "2003", "2004", "2005", "2006", "2007" ,"2008", "2009" ,"2010", "2011" ,"2012" ,"2013" ,"2014" ,"2015", "2016", "2017", "2018", "2019", "2020"))

wd_indicators <- do.call(gather, c(list(wd_indicators, 'Year','Value' ), flip_names)) 
wd_indicators[["Year"]] <- as.integer(wd_indicators[["Year"]])
wd_indicators <- wd_indicators %>% filter(!is.na(Value))

```
```{r summary_vars}
summaries <- c('Low & middle income', 'Low income', 'Lower middle income', 'Middle income', 'World', 'Upper middle income', 'High income')
countries <- unique(wd_indicators$`Country Name`)
countries <- countries[!countries %in% summaries]
country_count <- length(countries)

indicators <- unique(wd_indicators$`Series Name`)
indicator_count <- length(indicators)

year_min <- min(wd_indicators$Year)
year_max <- max(wd_indicators$Year)

popular_indicators <- wd_indicators %>% count(`Series Name`) %>% arrange(desc(n))
colnames(popular_indicators) <- c('Nazwa','Wystąpienia')

             
```
Zbiór zawiera dane z lat `r year_min` - `r year_max` dla `r indicator_count` wskaźników dla `r country_count` krajów.
    
<details>
<summary>Wszystkie kraje</summary>

```{r}
countries
```
    
</details> 

<details>
<summary>Wszystkie wskaźniki</summary>

```{r}
indicators
```

</details> 

Dodatkowo w surowych danych uwzględniony etykiety zbiorcze:

`r summaries`

Najpopularniejsze wskaźniki
```{r, eval=TRUE}
head(popular_indicators, 10)
```


Do dalszej analizy wykorzystamy typowe wskaźniki świadczące o rozwoju gospodarki i ogólnej dynamice rozwoju populacji

  * Population, total
  * Population growth (annual %)
  * Birth rate, crude (per 1,000 people)
  * Life expectancy at birth, total (years)
  * Urban population (% of total population)
  * GDP per capita (current US$)
  * GDP per capita growth (annual %)
  * Trade (% of GDP)

```{r, eval=TRUE}
wd_filtered <- wd_indicators %>% filter(`Series Name` %in% c('Population, total', 'Population growth (annual %)', 'Birth rate, crude (per 1,000 people)', 'Life expectancy at birth, total (years)', 'GDP per capita (current US$)', 'GDP per capita growth (annual %)', 'Trade (% of GDP)', 'Urban population (% of total population)'))

wd_filtered %>% group_by(`Series Name`) %>% summarize(mean=mean(Value),max=max(Value),min=min(Value),median=median(Value))

```
## Kurs Bitcoin

Dostępne dane kursów waluty Bitcoin pochodza z lat 2009 - 2021. 
```{r currencies, echo=FALSE}
summary(bitcoin_usd_price)
ggplot(bitcoin_usd_price, aes(x=as.Date(Date))) +
  geom_line( aes(y=`Value`)) + labs(y="USD (średni dzienny)", x="Data")
```

## Kurs złota

Wykorzystany zostanie uśredniony kurs dzienny złoto/USD, dane dotyczą lat 1968 - 2021.
```{r gold, echo=FALSE}
summary(gold_usd)
gold_usd$Date <- as.Date(gold_usd$Date)
gold_usd$USD_avg <- rowMeans(gold_usd[, c('USD..AM.','USD..PM.')], na.rm = TRUE)


ggplot(gold_usd, aes(x=Date)) +
  geom_line( aes(y=`USD_avg`)) + labs(y="USD (średni dzienny)", x="Data")


```


## Indeks S&P
Z danych indeksu S&P użyte zostaną informacje o cenie rzeczywistej. Dostępne dane dotyczą lat 1871-2021. 
```{r sp, echo=FALSE}
summary(wd_indicators)
```

# Korelacje siły gospodarek a warunków populacyjnych

Korzystając z zebranych danych można przeprowadzić analizę znaczącej ilość procesów, zarówno gospodarczych jak i społeczno-ekonomicznych. 

Na poniższym wykresie zauważyć można typowe dla krajów wchodzących do grona krajów rozwiniętych zmiany w dzietności (na przykładzie Indii i Chin) w porównaniu z ustabilizowaną już sytuacją demograficzną w Niemczech.  

```{r, warning=FALSE}
trans_indicators <- wd_filtered[c(-2, -4)]
trans_indicators <- spread(trans_indicators, 'Series Name', 'Value')

ggplot(trans_indicators %>% filter(`Country Name` %in% c('Finalnd', 'India', 'China', 'Germany') ), mapping = aes(x=`Year`)) + geom_line(aes(y=`Birth rate, crude (per 1,000 people)`, color=`Country Name`))

```

  W aktualnej analizie uwaga zostanie poświęcona głównie wskaźnikom gospodarczym oraz cenie złota. Na poniższym wykresie można zauważyć korelację kursu złota jak i cyfrowej waluty Bitcoin. Zakładać możemy że obydwa wzrosty wyceny tych zasobów mogą być powiązane ze wspólnych czynnikiem lub procesem gospodarczym. Do wstępnej analizy jednego wystarczy jednak skorelowany czynnik, jakim jest informacja o drugim zasobie.

```{r, eval=TRUE, echo=FALSE, warning=FALSE, error=FALSE}
sp_date <- sp_composite %>% mutate(Date=as.Date(Year)) %>% select(Date, Real.Price) %>% filter(Date>as.Date('1968-01-01'))
sp_gold <- merge(sp_date, gold_usd, by="Date", all=TRUE)


ggplot(sp_gold, aes(x=Date)) +
  geom_point( aes(y=Real.Price, color="P&S")) + 
  geom_line( aes(y=USD_avg, color="Gold"))

```

  Poniżej przedstawiona mapa korelacji kilku wybranych parametrów gospodarczych nie pozwoli co prawda na ustalenie przyczyny zaobserwowanych zmian, może natomiast dać pewien pogląd jakie aktywa i wskaźniki gospodarcze zachowują się w sposób podobny do wyżej wymienionych. Tu widzimy również w pewnym stopniu skorelowane zachowanie indeksu S&P.
  
  Na przedstawionej mapie można również zauważyć korelację występującą pomiędzy wskaźnikami demograficznymi jakimi są liczba urodzeń oraz tępo wzrostu liczebności populacji. 

```{r}
btc <- bitcoin_usd_price %>% group_by(year = substr(Date, 1, 4)) %>% summarise(yr_btc_max=max(`Value`, na.rm=TRUE)) %>% mutate(year=as.integer(year))

sp <- sp_composite %>% group_by(year = substr(Year, 1, 4)) %>% summarise(yr_sp_max=max(`Real.Price`, na.rm=TRUE)) %>% mutate(year=as.integer(year))

gold <- gold_usd %>% group_by(year = lubridate::floor_date(Date, "year")) %>% summarise(gold_max=max(`USD_avg`, na.rm=TRUE)) %>% mutate(year=as.integer(year(year)))

complete_data <- merge(x=merge(x=merge(x=btc, y=sp, by="year", all=TRUE), y=gold, by="year", all=TRUE), y=trans_indicators, by.x="year", by.y="Year", all=TRUE)


corel <- cor(x=complete_data[,-c(1,4,5)], use = "pairwise.complete.obs")
heatmaply_cor(
  corel,
  xlab = "Features", 
  ylab = "Features",
  k_col = 2, 
  k_row = 2
)

```
# Regresja w przewidywaniu cen złota 

  W poniższym punkcie przedstawiony został przykład wykorzystania regresji liniowej do szacowania zmian czynników na bazie skorelowanych danych.

  Do szacowania ceny złota wykorzystane zostały dane przedstawione w pkt. 2.

```{r, echo = FALSE, error=FALSE, warning=FALSE}

filtered_complete <- na.omit(complete_data)

idx <- createDataPartition(filtered_complete$gold_max, p=0.7, list = FALSE)

# train <- data.frame(price=filtered_complete[idx,]$gold_max)
# test <- data.frame(price=filtered_complete[-idx,]$gold_max)

train <- filtered_complete[idx,]
test <- filtered_complete[-idx,]
test_o <- test[-4]
fitControl <- trainControl(method = "repeatedcv", number = 10, repeats = 10)


# model <- train(gold_max ~ ., data = train, method = "gbm",   trControl = fitControl, verbose = FALSE)

model <- train(gold_max ~ ., data = train, method = "lm")
prediction <- predict(model, newdata = test_o)
df <- data.frame(prediction=prediction, test=test$gold_max)
df$i <- as.integer(row.names(df))

desd <- gather(df, 'type','value', 'prediction','test')
desd <- desd %>% filter(!is.na(value))
ggplot(desd, aes(x=`i`)) +geom_point( aes(y=`value`, color=`type`))
print(model)
```

  Wykorzystując zaobserwowane wcześniej korelacie, dostępne dane z indeksu S&P oraz badań World Development jak i algorytmu regresji liniową udało się z pewną dozą dokładności oszacować kurs Bitcoin. Do trenowania algorytmu został wykorzystany podzbiór danych (70%), porównanie poprawności szacowania zostało przeprowadzone na nowych dla algorytmu danych (zbiór testowy).
